【裁判字號】    98,交上訴,60
【裁判日期】    980723
【裁判案由】    公共危險等
【裁判全文】
臺灣高等法院刑事判決                98年度交上訴字第60號
上  訴  人
即  被  告  甲○○
選任辯護人  胡世斌律師
上列上訴人因公共危險等案件，不服臺灣臺北地方法院97年度交
訴字第147 號，中華民國98年4 月15日第一審判決（起訴案號：
臺灣臺北地方法院檢察署97年度偵字第17105 號），提起上訴，
本院判決如下：
    主  文
上訴駁回。
    事  實
一、甲○○之駕駛執照業於民國（下同）91年9 月3 日經依法註
    銷，迄未依法重新考領。其於無駕駛執照狀態下，竟於97年
    5 月22日14時許，猶駕駛車牌號碼GK-7805 號自用小客貨車
    ，沿芳蘭路南往北方向行駛，行經設有禁止左轉標誌之臺北
    市○○路口時，本應遵守標誌行駛，不得在該路口左轉，而
    依當時情形，客觀上並無不能注意之情事，竟未遵守標誌而
    貿然違規左轉，適乙○○騎乘車牌號碼352-CGZ 號重型機車
    自對向車道直行而來，不意甲○○突然違規左轉，乙○○見
    狀後立即採取緊急煞車及向右偏閃等閃避措施，造成其重心
    不穩失控摔倒滑行，而受有四肢多處擦傷之傷害。詎甲○○
    見狀雖在路中暫停並下車，但在乙○○表示將通知警方到場
    處理時，其非但未留下協助並等候警察前來，竟另行起意迅
    即駕車逃逸。幸乙○○立即記下車號報警，始經警方循線查
    獲上情。
二、案經乙○○訴由臺北市政府警察局大安分局報告臺灣臺北地
    方法院檢察署檢察官偵查起訴。
    理  由
壹、證據能力
一、依刑事訴訟法第198 條、第208 條之規定，所謂鑑定乃指於
    刑事訴訟程式中為取得證據資料而由檢察官或法官指定具有
    特別知識經驗之鑑定人、學校、機關或團體，就特定之事物
    ，以其專業知識加以分析、實驗而作判斷，以為偵查或審判
    之參考。故而，不論鑑定人或鑑定機關、學校、團體，倘由
    檢察官或法官視具體個案之需要而為選任，即符合刑事訴訟
    法第198 條、第208 條之規範本旨，所為鑑定自有證據能力
    。卷附臺北市車輛行車事故鑑定委員會97年10月1 日北市裁
    鑑字第09741662400 號函送鑑定意見書（參偵卷第37至40頁
    ），係檢察官依法囑託上述鑑定機關所為鑑定。且觀諸該鑑
    定意見書所載內容，包括當事人、一般狀況、肇事經過、肇
    事分析〔含駕駛行為（引用被告、被害人談話紀錄、或警、
    偵訊之陳述）、佐證資料、路權歸屬、法規依據〕及鑑定結
    果等項，合於刑事訴訟法第206條第1項鑑定報告書之法定記
    載要件，且並無被告辯護人所稱僅憑警方所製作事故現場圖
    以為判斷之情形，故上開鑑定意見書，乃屬刑事訴訟法第15
    9 條第1 項規定中之「法律另有規定」，屬傳聞證據之例外
    ，自有證據能力。
二、按被告以外之人，於審判外之陳述，並不排除刑事訴訟法第
    159 條之1 至之4 中傳聞法則例外之情形，是如證人於警詢
    中之陳述，雖係審判外之陳述，然於法院審理中，如已賦予
    被告對於證人之對質詰問權，如認證人於警詢中之陳述，顯
    與其於法院審理中居於證人地位而經公訴人、被告及其指定
    辯護人所為之交互詰問之陳述有所不符時，於可認證人於警
    詢中所為之陳述，顯具有較為可信之特別情況時，且為證明
    犯罪事實存否所必要者，依刑事訴訟法第159 條之2 規定，
    仍應認證人於警詢中所為之陳述，具有證據能力，而可由法
    院依經驗法則及論理法則來採為認定犯罪事實存否之依據。
    本件證人乙○○於原審審理中，法院已依被告之聲請，傳喚
    證人乙○○接受交互詰問，已賦予被告之對質詰問權。而本
    院認為證人乙○○於警方製作談話筆錄及警詢中關於被告有
    無下車乙節，與其於原審中之陳述不符，惟其於警方製作談
    話筆錄及警詢時並無任何證據證明警方有違法取供之情形，
    即可擔保其陳述之任意性。且參酌證人乙○○於原審作證之
    時間為98年4 月1 日，距離本案車禍發生之時間已近2 年，
    其就車禍經過之細節或有記憶不清之情形，較之前開第1 次
    談話筆錄是在車禍甫發生1 小時左右所作，其記憶應當較為
    清晰而正確，且此與被告所供述之情節相一致，是本院認證
    人乙○○就此部分之證詞，其於警詢之陳述應較為可信，依
    刑事訴訟法第159 條之2 規定，其於警詢時所為之陳述，得
    為證據。
三、按被告以外之人於審判外之陳述，雖不符前4 條之規定，而
    經當事人於審判程序同意作為證據，法院審酌該言詞陳述或
    書面陳述作成時之情況，認為適當者，亦得為證據。當事人
    、代理人或辯護人於法院調查證據時，知有第159條第1項不
    得為證據之情形，而未於言詞辯論終結前聲明異議者，視為
    有前項之同意。刑事訴訟法第第159 條之5 定有明文。查被
    告及其辯護人迄本院審理終結前，就本判決所引用之其他被
    告以外之人於審判外之陳述及其他非供述證據等證據之證據
    能力，均未聲明異議，且本院審酌上開證據並無公務員違法
    取得證據之情形，復經本院於審判期日就上開證據進行調查
    、辯論，依法自得作為本案證據。
貳、認定本件犯罪事實所憑證據及理由
一、訊據上訴人即被告甲○○固坦承於前開時、地，駕駛上開車
    輛，在上述設有禁止左轉標誌之交岔路口違規左轉，告訴人
    自對向車道駛來時，曾當場倒地滑行，其於告訴人表示將通
    知警方到場處理，未留在現場即駕車離開等情不諱，惟矢口
    否認有過失傷害及肇事逃逸之犯行，並辯稱: 是告訴人騎車
    太快才跌倒的，我並沒有撞到告訴人，我是基於人道精神而
    下車，但告訴人很兇，我不想起爭執，所以開車離開云云。
二、經查
  (一)被告於上揭時間，駕駛上開車輛，在上述設有禁止左轉標誌
    之交岔路口違規左轉，致告訴人乙○○騎乘上開重型機車自
    對向駛來時，因緊急煞車向右偏閃造成重心不穩失控摔倒滑
    行而受有上開傷害等情，業據證人即告訴人乙○○於原審審
    理時結證: 當時是下午2 點多，那個路口車流量都一直很多
    ，我先等紅燈後再起步，我是第二部機車。該處禁止左轉，
    他突然左轉，我沒有意會到，導致我驚嚇緊急煞車跌倒，我
    手腳擦傷等語明確（參原審98年4月1日審判筆錄），並有告
    訴人所提出之臺北市立聯合醫院仁愛院區於97年5 月24日所
    出具之診斷證明書（參偵卷第12頁，記載告訴人於97年5 月
    22日至該院急診，診斷結果為四肢多處擦傷），及車號查詢
    汽車車籍、現場照片、被害人乙○○所騎乘之機車照片（參
    偵卷第14、18-20、26-29頁）、被告所駕駛之上開汽車照片
    等在卷可考（附於原審卷）。
  (二)按「駕駛人駕駛汽車，應遵守道路交通標誌、標線、號誌之
    指示」，道路交通安全規則第90條定有明文。經查，依卷附
    之現場照片所示（參偵卷第27頁），本案肇事路口確實設有
    明顯之禁止左轉標誌。質之被告自承於本案發生前已有多次
    經過該路口之經驗，是被告對於該路口禁止左轉自當知之甚
    詳。衡諸被告於警詢供承當時天氣狀況良好、及現場照片所
    揭，可認當時日間有自然光線、天氣晴、路面乾燥，視距良
    好，客觀上並無不能注意之情事。但被告竟仍貿然在該路口
    進行左轉，當時行駛於對向之告訴人基於對交通標誌之信賴
    ，自無法預測行駛於對向之被告會有突然左轉之行為，於其
    行向之號誌轉為綠燈時，當即自然地加速前進。待告訴人行
    至交岔路口時，因突見被告左轉而進入其行進中之車道，自
    極易造成告訴人之驚嚇，告訴人為閃避被告所駕駛之車輛，
    而採取緊急煞車向右側偏閃之措施，其所實施之閃避措施並
    無不當。若非因被告之違規左轉行為，告訴人當無須採取上
    項措施之必要，告訴人亦不致因而失控滑倒受傷。是被告就
    本件車禍事故之發生，確有過失，且與告訴人之上開傷害結
    果有相當因果關係。而本件車禍事故之原因，前經送請臺北
    市車輛行車事故鑑定委員會鑑定結果亦同認被告違規左轉為
    本件車禍事故之肇事原因，告訴人則無肇事因素，亦有臺北
    市交通事件裁決所97年10月1 日北市裁鑑字第09741662400
    號函暨所附鑑定意見書在卷可按（參偵卷第37至40頁），堪
    認係屬真實。又被告辯護人雖於本院辯護稱：被告係駕車在
    該辛亥路路口中心點等待左轉，並等候對向車道原先等候綠
    燈直行車輛先行，方得左轉橫向進入對向車道。依此經驗法
    則，被告駕車到達路口中心點時，告訴人早已騎乘機車進入
    該路口，且因該處車流量很大而佔用所有對向車道，被告更
    不可能駛入該告訴人所屬對向車道之外側車道，基此，告訴
    人不可能係為閃躲被告所駕駛車輛，導致滑倒擦傷。又告訴
    人為閃躲前方左邊被告所駕駛之車輛，理應向右閃躲，惟依
    現場處理事故警員鄭明勇所見告訴人傷勢係左手、左腳擦傷
    及機車左側車身有擦地痕，與一般右閃滑倒之客觀判斷不符
    ，故兩者應無因果關係云云。惟此與告訴人於原審指述被告
    當時已進入該對向車道之內線道等情（參原審卷第39頁反面
    ）不符，已非可信。而參酌被告於歷次審訊均表示親見告訴
    人騎乘機車在其面前滑倒，並表示「是該機車車速過快，而
    我見他直行過來，我便停住讓他通過，是他自己緊張滑倒」
    云云（參偵卷第7 頁）；又告訴人、被告均指出告訴人騎乘
    機車滑倒，爬起後乃直指告訴人為本件肇事者。是縱如被告
    所指告訴人車速過快，然本件在別無其它突發障礙事由，告
    訴人當無採取緊急煞車、閃避之必要，是以被告若確僅在自
    己內側車道停車亮燈等待左轉，而非動態地進入對向車道，
    則告訴人在與被告車輛相隔一個多車道之對向車道外側車道
    行駛，且有所屬行車方向之內側車道車輛佔用保護下，何以
    竟無故萌生緊張、及為恐遭被告撞擊而閃避滑倒？是被告辯
    護人上開辯護意旨，顯不合常情，委不足採。再者，告訴人
    騎乘機車在因被告違規左轉突入對向車道，而緊急剎車向右
    閃避後，當可能為避免機車持續向右傾倒，而向左用力企圖
    將該機車車身擺正，故而導致機車最末向左傾倒滑行，惟此
    仍屬同一原因所造成，亦不足為被告有利之認定。另告訴人
    騎乘機車滑倒後，復可能因本能以手、腳儘力護住頭、胸、
    腹部等人體重要部位，以避免直接撞擊地面，故警方雖從外
    觀上認告訴人僅左手、左腳呈現傷勢，惟其右手、右腳仍可
    能因上開行為致傷，但因傷勢相對輕微，而致輕忽，故本件
    仍應以告訴人經臺北市立聯合醫院仁愛院區醫師實際診斷後
    ，所出具之診斷證明書認其四肢多處擦傷，作為認定本件告
    訴人所受傷勢。綜上，本件被告過失傷害之犯行，其事證已
    屬明確，洵堪認定。而被告及其辯護人所請賡續傳喚乙○○
    、及調閱該處監視錄影帶，本院核認亦無此必要，均併此敘
    明。
  (三)被告於告訴人騎車倒地受傷後，雖曾暫停並下車，但在告訴
    人表示將通知警方到場時，被告並未留在現場，亦未留下任
    何足資辨明之個人資料，反而立即駕車離去等情，業據被告
    坦承不諱，並據證人即告訴人乙○○於警詢時陳明在案（參
    偵卷第10、21頁）。至證人乙○○於原審審理時雖結證稱：
    被告有停下來，但沒有下車，我用喊的叫他不要走，他搖下
    車窗，看了我一下，我說要叫警察，被告就走了等語。惟被
    告則堅稱當時有下車等語。而查證人乙○○於97年5 月22日
    15時許，第1 次在仁愛醫院製作談話紀錄時指稱: 「事後對
    方有下車，但沒有留下任何資料即離去」等語（參偵卷第21
    頁）。其嗣於97年6月8日18時許，至大安分局製作筆錄時亦
    陳稱：「該貨車司機有下車查看，我要求他不又（應為要）
    走等警察來處理，但他不理會我隨後就自行開車離開」等語
    （參偵卷第10頁），與其於原審審理時所為之證詞明顯不符
    ，本院審酌證人於原審作證之時間為98年4 月1 日，距離本
    案車禍發生之時間已近2 年，其就車禍經過之細節或有記憶
    不清之情形，而前開第1 次筆錄是在車禍甫發生1 小時左右
    所作，其記憶應當較為清晰而正確，且與被告所供述之情節
    相一致，應較為可採。是依證人乙○○之警詢所述，足認被
    告於車禍後確曾下車。惟被告雖曾下車，然本件肇事責任在
    被告，已如前述，而被告亦自承於車禍當時已親眼目擊告訴
    人騎車摔倒滑行，則以告訴人當時行車之速度，在此情況下
    ，衡情當有受傷之可能，但其竟未曾上前查看告訴人之傷勢
    ，卻在告訴人要求通知警方到場公正處理時，當無為任何不
    理智行為之際，復為逃避個人無照駕駛可能遭裁罰之責任，
    不顧告訴人之傷勢及安全，即逕自駛離，其有肇事致人受傷
    而逃逸之犯意及行為，已至為顯然。被告就此部分所為之上
    開辯解，亦為卸責之詞，不足採信。
三、核被告所為，係犯刑法第185 條之4 之肇事逃逸罪、第284
    條第1 項前段過失傷害罪。按汽車駕駛人無駕駛執照駕車，
    因而致人受傷或死亡，依法應負刑事責任者，加重其刑至1/
    2 ，道路交通管理處罰條例第86條第1 項定有明文。本件被
    告前雖經依法考領駕駛執照，但其所考領之駕駛執照已於91
    年9月3日經主管機關依法吊銷，迄今未重新考領，業據被告
    自承在案，並有證號查詢汽車駕駛人資料在卷可按（參偵卷
    第41頁）。是被告於本件車禍事故發生時，確屬無照駕駛。
    揆諸前開規定，其所犯過失傷害罪部分，自應依法加重其刑
    。被告所犯上開二罪，一為過失犯，一為故意犯，行為互殊
    ，自應分論併罰之。
四、原審以被告犯罪事證明確，適用刑法第185 條之4 、第284
    條第1 項前段、第51條第10款前段、道路交通管理處罰條例
    第86條第1 項，刑法施行法第1 條之1 等規定，並審酌被告
    於肇事後，迄今未賠償告訴人所受之損害，且於見告訴人倒
    地受傷時，亦未為必要救助而逃逸，幸告訴人之傷勢不重，
    尚可自行就醫，以及被告犯後雖否認犯行，但對於事故發生
    之經過，均坦白供承之態度等一切情狀，就其所犯過失傷害
    、肇事遺棄等2 罪，分別量處拘役50日、有期徒刑6 月，並
    均依刑法第41條第1 項前段規定，諭知易科罰金之折算標準
    。經核其認事用法，俱無違誤，量刑亦屬妥適，被告上訴意
    旨仍執陳詞否認犯罪，為無理由，應予駁回。
據上論斷，應依刑事訴訟法第368條，判決如主文。
本案經檢察官田炳麟到庭執行職務。
中    華    民    國    98    年    7     月    23    日
                  刑事第十庭審判長法  官  楊炳禎
                                  法  官  李春地
                                  法  官  陳春秋
以上正本證明與原本無異。
肇事遺棄部分如不服本判決應於收受送達後十日內向本院提出上
訴書狀，其未敘述上訴之理由者並得於提起上訴後十日內向本院
補提理由書（均須按他造當事人之人數附繕本）。
過失傷害部分，不得上訴
                                  書記官  駱國堯
中    華    民    國    98    年    7     月    23    日
附錄：本案論罪科刑法條全文
中華民國刑法第185 條之4 （肇事遺棄罪）
駕駛動力交通工具肇事，致人死傷而逃逸者，處6 月以上5 年以
下有期徒刑。
中華民國刑法第284 條（過失傷害罪）
因過失傷害人者，處6 月以下有期徒刑、拘役或5 百元以下罰金
，致重傷者，處1 年以下有期徒刑、拘役或5 百元以下罰金。
從事業務之人，因業務上之過失傷害人者，處1 年以下有期徒刑
、拘役或1 千元以下罰金，致重傷者，處3 年以下有期徒刑、拘
役或2 千元以下罰金。


司法院資訊處製作；財團法人民間司法改革基金會備份。
